【裁判字號】    89,上易,2798
【裁判日期】    900316
【裁判案由】    侵占
【裁判全文】
臺灣高等法院刑事判決                         八十九年度上易字第二七九八號
    上  訴  人
    即  自訴人  戊○○
    代  理  人  乙○○
                甲○○
    被      告  丙○○
右上訴人因被告侵占等案件，不服台灣台北地方法院八十九年度自字第一一號，中華
民國八十九年七月七日第一審判決提起上訴，本院判決如左︰
    主  文
原判決撤銷。
本件自訴不受理。
    理  由
一、本案經自訴人以被告丙○○欲永久排除自訴人之所有權而為不法取得之意圖，明
    知訂購之高雄市○○區○○里○○○路二五五巷五號一樓之不動產係自訴人、被
    告及丁○○出賣其等共有土地（高雄市○○區○○段一小段四七七號），扣除合
 夥事業所欠債務後之餘款所訂購，並經自訴人言明將來亦要登記為三人共有在先
    ，被告竟於前開不動產建築完成之時即民國七十六年六月二十二日，復於辦理產
    權登記時均未通知自訴人，而逕僅登記被告為所有人顯已涉刑法之背信罪﹔又被
    告擅將前開不動產出租，然租金均納入私財，後於八十二年五月十八日未經自訴
    人之同意以六百萬元之代價售予王淑惠，並於同年五月二十五日完成所有權移轉
    登記，所得之六百萬元價金悉數據為所有，嗣自訴人知悉而屢經追討，被告均避
    不見面，其侵占犯行甚明（但於八十九年六月二十三日所提之自訴意旨狀中改稱
    ：「上揭房地產係受自訴人及丁○○之委託而信託登記在被告之名下，且先祖母
    亦要求不得就上揭房地變賣，被告即應受約束，其後被告卻將上揭房地出售，即
    有違背其任務，．．。惟被告於出售時既未通知，其後又未將自訴人所應得之部
    分分給自訴人，更違背其任務，自應成立刑事上背信罪。）。嗣經原審即台灣台
    北地方法院查以自訴人、被告及丁○○間對於系爭不動產既無共有事實亦無信託
    契約之成立，復無其他證據證明被告有何自訴人所指犯行，而諭知被告無罪判決
    。自訴以被告有侵占等犯行，不服原審判決而提起上訴。
二、按直系血親、配偶、同財共居親屬或其他五親等內血親或三親等內姻親之間，犯
    侵占罪、背信罪者，須告訴乃論，刑法第三百三十八條、第三百四十三條準用第
    三百二十條規定甚明。復按刑事訴訟法第二百三十七條第一項規定，告訴乃論之
    罪，其告訴應自得為告訴之人知悉犯人之時起，於六個月內為之。所謂知悉，係
    指確知犯人之犯罪行為而言，如得為告訴之人逾期不提告訴，即不得告訴，亦不
    得再行自訴，否則，法院應諭知不受理之判決，刑事訴訟法第三百二十二條、第
    三百三十四條定有明文。
三、本件自訴人為被告之弟，二人為姊弟關係，已據自訴人、被告陳明，並經自訴人
    與被告之弟丁○○證述屬實，且有法務部戶役政連結作業系統資料二份在卷可查
    ，自訴人與被告係五親等內血親，應可認定。再自訴人所陳，無非係自訴人、被
    告及丁○○以共有之土地賣得價金扣除其等合夥事業債務之餘款訂購之房地，於
    七十六年六月二十二日建築完成時，被告未通知自訴人，即逕以被告之名義登記
    為其所有，其期間被告將該屋出租他人坐收租金，復於八十二年五月十八日未經
    自訴人之同意擅將前開房地以六百萬元之代價售予王淑惠，並於同年五月二十五
    日完成所有權移轉登記，所得之六百萬元價金悉數入己，因認被告犯有背信、侵
    占等罪。依上開說明，自訴人自訴其姊即被告犯有背信、侵占二罪，須告訴乃論
    。又查：系爭不動產（門牌：高雄市○○區○○里○○○路二五五巷五號一樓）
    被告確於七十六年八月十一日登記於被告名下，被告復於八十二年五月十八日售
    予王淑慧，並於同年五月二十五日完成所有權移轉登記，有自訴人所提之「高雄
    市○○區○○段壹小段建築改良物登記簿」、不動產買賣契約書、建物登記謄本
    附卷可稽。自訴人嗣於自訴意旨狀改稱，係自訴人及丁○○應被告之要求，將上
    揭房地之應有部分信託登記於被告名下，於本院自訴代理人亦稱「是被告自己要
    求要信託為他的名字。」，此部份自訴人所陳前後矛盾，已非無疑，況當時登記
    係於七十六年間，距提起自訴之日（八十八年十二月二十日）相隔達十二年之久
    ，而自訴人對於當時被告種種言行於自訴狀記載甚詳，難謂當時不知悉被告將不
    動產登記於己名下並出租他人之事實﹔至於被告擅將系爭不動產售予他人一節，
    自訴人於自訴狀稱「民國八十二年間自訴人身在台中時接獲共有人丁○○來電得
    知被告已將上述房屋出售得利，自訴人隨即去電詢問被告為何將上述房屋變賣？
    售價多少？」，嗣自訴人又稱「上台北向被告討取共有持分三分之一之價金。」
    ，雖自訴人稱其間被告或推託、不予理會或避而不見，直至八十八年六月二十四
    日因請求警察協助，被告始相見並同意給自訴人一百萬元，然又稱「數年來被告
    以連續三次講明一年後要給付」，自訴人於本院亦稱：「我是八十二年五月在Ａ
    房地（即高雄市○○區○○里○○○路二五五巷五號）被賣掉後一年時丁○○告
    訴我的，我是一年後才知道，被告還說要給我一百萬元可是都沒給我。」（問：
    你何時知道被告將房子賣掉？），是縱使被告出售系爭不動產時自訴人未即知曉
    ，然既經丁○○通知，復按其自述，自訴人至遲於八十三年間亦知悉被告所為。
    依前揭說明，自訴人所提自訴顯已逾告訴期間，其自訴不合法。自訴人於八十九
    年十月十九日聲請調查證據部分，即無調查之必要，併此敘明。
四、原審未經詳查本案自訴不合法之情形即為實體審查，於法未洽，上訴意旨指摘原
    審有不當之處，雖無理由，惟原判決既有上述可議之處，自應由本院將原判決予
    以撤銷，依法諭知自訴不受理之判決。
據上論斷，應依刑事訴訟法第三百六十九條第一項前段、第三百六十四條、第三百三
十四條，判決如主文。
中     華     民     國     九十     年     三     月     十六     日
                              台灣高等法院刑事第二十四庭
                                  審判長法  官  陳  貽  男
                                        法  官  王  炳  梁
                                        法  官  李  世  貴
右正本證明與原本無異。
不得上訴。
                                        書記官  魏  汝  萍
中     華     民     國     九十     年     三     月   二十六     日


司法院資訊處製作；財團法人民間司法改革基金會備份。
